【裁判字號】    96,交抗,1095
【裁判日期】    970108
【裁判案由】    違反道路交通管理處罰條例
【裁判全文】
臺灣高等法院交通事件裁定            97年度交抗字第1095號
抗  告  人
即處分機關  臺北市交通事件裁決所
受 處 分人  甲○○
上列抗告人因受處分人違反道路交通管理處罰條例案件，不服臺
灣臺北地方法院，中華民國96年12月10日所為裁定（96年度交聲
字第576 號），提起抗告，本院裁定如下：
    主  文
原裁定撤銷。
異議駁回。
    理  由
一、原裁定意旨略以：
（一）、按「駕駛執照逾有效期間仍駕車者，處新台幣1,800元
        以上、3,600元以下罰鍰」，道路交通管理處罰條例第
        22 條第1項第7款（原裁定誤載為第6款）定有明文。受
        處分人甲○○所持駕駛執照有效期限係「94年5月14日
        」，迄查獲期日之「96年3月30日」確已逾期，受處分
        人對此並無爭執，是裁決機關據此裁決，洵非無據。又
        「人民違反法律上之義務有應受行政罰之行為，僅須違
        反禁止規定或作為義務，而不以發生損害或危險為要件
        者，推定為有過失。於行為人不能舉證證明自己無過失
        時，即應受處罰」，大法官會議著有釋字第275號解釋
        ，足資參照。本件之「駕駛執照逾有效期間仍駕車」，
        係屬違反禁止規定，而受處分人固主張自己不知駕駛執
        照已逾期，且未受通知云云，然既未能積極舉證何以對
        不知悉駕駛執照逾期1節並無過失，揆諸上開解釋意旨
        ，受處分人自應受「有過失」之不利推定，難以免責。
        而有關駕駛執照之「有效期間」係註記於駕駛執照之正
        面，受處分人既為執照之長期持有人，自不能諉為不知
        。是其異議意旨所謂「不知駕駛執照業已逾期」等語，
        並無理由。
（二）、惟按「交通法庭認為聲明異議有理由或聲明異議雖無理
        由而原處分不當或違法者，應以裁定將原處分經聲明異
        議部分撤銷，並自為裁定」，道路交通案件處理辦法第
        20條定有明文。是聲明異議雖無理由，而原處分有「不
        當」或「違法」之情形，自仍得以將原裁決撤銷。又法
        院得為撤銷之裁定，不僅限於「違法」，亦含括「不當
        」之裁定在內。至於所謂「不當」，當即指該裁定之內
        容是否符合「妥適、合理、正當」而言。又科處罰鍰之
        裁決為行政處分之一種，而「行政行為應受法律及一般
        法律原則之拘束」；「有多種同樣能達成目的之方法時
        ，應選擇對人民權益損害最少者」；「應以誠實信用之
        方法為之，並應保護人民正當合理之信賴」，行政程序
        法第4條、第7條、第8條均有明文。且「法院受理有關
        交通事件，準用刑事訴訟法之規定」；「道路交通管理
        、處罰，依本條例規定；本條例未規定者，依其他法律
        規定」，道路交通管理處罰條例第2條、第89條亦分別
        定有明文。是有關道路交通事件之審理，有關刑事訴訟
        法、刑法之相關條文，於不牴觸道路交通管理處罰條例
        之情形下，如刑法第16 條但書之「減輕其刑」、第59
        條之「酌減其刑」等規定，自亦有其適用。
（三）、以本件而言，駕駛執照正面固註有執照之「有效期限」
        ；且道路主管機關通常均於執照有效期限前，另以明信
        片之通知方式通知駕駛執照之所有人，須於駕駛執照有
        效期日到期前後1個月內辦理換照等情，已據台北市監
        理處以96年9月20日北市監二字第09663457000號函復本
        院，有該函及所附空白明信片樣本乙紙附卷可稽。惟查
        ，駕駛執照之正面雖有「有效期限」之註記，然未若背
        面之「職業駕駛審驗」欄，另有「應按期審驗逾期罰款
        ，逾期1年本照註銷」等特別加註之紅色警示文字，致
        持有「非職業駕照」之一般駕駛人，反未若「職業駕駛
        人」得以依上開「職業駕駛審驗」欄之紅色警示文字，
        對職業證照之有效期限特別加強警覺。反因該紅色警示
        文字既僅專列於「職業駕駛審驗」欄，致造成持有一般
        駕照之駕駛人，反易形成負面之錯覺，認為「應按期審
        驗」之義務，僅係對職業駕駛之特別規定，與一般駕駛
        人無關，致更易疏忽一般駕駛人亦應屆期換照之義務；
        尤以執照正面雖有「有效期限」之註記，然對「逾」有
        效期限繼續駕車之違規罰則並無任何警示，致持有執照
        之駕駛人縱得以知悉其持有執照之「有效期限」，然並
        不能依執照之形式內容，即直接知悉該執照逾有效期限
        後之繼續駕駛，將遭致科處罰鍰之效果。按人民固有知
        法、守法之義務，然行政法令多如牛毛，且依其「行政
        犯」本質又非若刑法上之「自然犯」，係以一般人之基
        本道德與良心為標準，而多係以義務之違反為科罰之基
        礎。惟所謂行政法令上之義務，又因科技之進步與社會
        之快速變遷，致行政法令之修法頻仍，縱詢諸業務主管
        機關之承辦人員尚均未必熟稔，則以此知法之義務課以
        一般人民，實屬強人所難。以「道路交通管理處罰條例
        」與其子法如「道路交通安全規則」、「違反道路交通
        管理事件統一裁罰基準及施行細則」…等相關子法而言
        ，試以一般之法規檢索系統予以檢索，即已接近百種，
        若均依此要求人民應有知法之義務，幾人能夠？再依上
        開法令修改之頻率與速度而言，「道路交通管理處罰條
        例」及「違反道路交通管理事件統一裁罰基準及施行細
        則」分別自57年、59年立法以來，即先後分別修改均達
        17次；「道路交通安全規則」則自57年發佈以來，其修
        改次數更高達69次。以此種修改之頻率與速度，仍課以
        人民知法之義務，無寧已近乎苛虐？是證前開大法官會
        議解釋所謂之「人民違反禁止規定或作為義務」，即「
        推定為有過失」一語，應為一般之原則，尚不能不論情
        節均一體適用，而仍應有人情、義理之個案考慮，始得
        謂符合「妥適、合理、正當」之要求，並符合我國以人
        權立國之憲法精神。
（四）、第查，欲人民知法、守法，多須輔以密集與有效之政令
        宣導，始克盡全功，否則不啻「不教而殺」，與獨裁、
        專制之警察國家何異？以駕駛執照每6年須自動換照1節
        ，經本院詢以主管機關是否曾為有效之政令宣導，以確
        保人民週知1節，業經臺北市監理處函復略以：「主管
        機關通常會於執照有效期限到期前，以明信片之通知方
        式通知駕駛執照之所有人，須於駕駛執照有效期日到期
        前後1個月內辦理換照」，有台北市監理處96年9月20日
        北市監二字第09663457000號函可稽。而「該通知於寄
        送時所依據之地址，則以駕駛執照持有人原先在公路監
        理機關所登記之地址為準」，亦經證人江美秀（台北市
        交通裁決所業務承辦人）在本院調查時供證無訛，亦有
        審理筆錄在卷可考。是證有關駕駛執照之換證，人民除
        倚賴駕駛執照之正面所載「有效期限」等文字以知悉外
        ，似僅餘有無收受主管機關之定期換照通知一途。然上
        開駕駛執照換照之定期通知，主管機關既係以明信片之
        方式處理，則依其效果自無如一般之行政處分（如本件
        之罰鍰裁決書）須使用掛號、送達證書等方式嚴謹；而
        通知時所使用之地址，又係以駕駛人在監理機關登記之
        原始資料為準，尤未能注意到駕駛人之住所於事後實質
        上有無變更，致亦無從確保上開通知之相對人確已接收
        應予換照之訊息，即為當然之結果。此參酌本院另以函
        詢裁決機關有關人民依法屆期換發駕駛執照之情形究竟
        如何時，經主管機關台北市監理處函覆略以：「以台北
        市95年度為例，當年度應換駕駛執照之數量為257. 754
        張，其中應換未換駕駛執照之數量有57.950張，其未換
        證比例高達22.5%」（參見台北市監理處96年9月20 日
        北市監二字第096634570 00號函）等語以觀，足證有關
        駕駛執照之換證成果確屬不彰，併證本件受處分人之未
        依法換照情形僅為冰山一角，顯非特例，類似之違規情
        形日後將持續發生。且依上開數字觀察，相當於每5 位
        駕駛人中，將有1人可能於未來面臨「逾有效期間仍駕
        車」之違規處罰，其情形實已甚為嚴重脫秩序，亟待主
        管機關正視與檢討改進。
（五）、綜合上述，道路主管機關在促使人民遵守屆期換照之義
        務與通知駕駛人換照之程序上，均尚有檢討改善之空間
        ，以確保行政程序益臻完善，對人民之權益保障更為週
        全，否則難免貽民眾口實，不僅將引致人民對政府有「
        預設陷阱」之譏，且徒增民怨，難昭公信。而上開定期
        換照之「通知」，雖非道路交通管理處罰條例課以主管
        機關之法定義務，又非「行政處分」，依法並未科以一
        定之程序與形式，且有無依法送達，並不直接影響本件
        違規事實之認定，是裁決機關之裁決固無「違法」，然
        依其程序既有上開瑕疵，據此所為之科罰，依其內容與
        實質，即難謂已臻「妥適、合理、正當」之要求。尤以
        主管機關雖自稱通常均有寄送明信片之通知，然於本件
        受處分人對此提出異議，並表示確未接受任何通知時，
        主管機關亦未能相對提出任何證據，向本院證明確已對
        本件之受處分人已為寄送之通知，是主管機關究竟有無
        對受處分人為上開之定期通知，即有可疑，並不能使本
        院有充份之確信。從而，受處分人所辯：並未收受來自
        監理機關之通知等語，衡情即亦有可採。從而，本院綜
        合盱衡本案之各種情狀，認為：
     1、受處分人既不能積極舉證何以對不知悉駕駛執照逾期1
        節並無過失，揆諸首揭道路交通管理處罰條例之相關法
        條及大法官會議解釋意旨，雖情有可憫，然於法有違，
        即仍應依法科罰。
     2、原裁決機關之裁決雖無「違法」，然依其處罰所依據之
        主管機關對受處分人之定期通知程序，亦未能提出合理
        之證明，使本院產生受處分人確實已收受該換照通知之
        確信，其裁罰之基礎既失其依據，其裁決即難謂「妥適
        」、「合理」、「正當」，而有足以構成撤銷之原因。
     3、衡酌本件違反行政法上義務之過失程度，顯較一般之駕
        駛人交通違規為輕，且駕駛人未定期換照對社會所生之
        損害與危險均甚為輕微，況受處分人所辯「不知執照已
        逾有效期間」等語，雖無可採，然對「逾有效期間繼續
        駕駛車輛將受處罰」之法律效果，受處分人是否必然知
        悉，即仍有可疑。從而，若逕依道路交通管理處罰條例
        所定罰則逕予科罰，對受處分人而言，堪稱情輕法重，
        本院爰依道路交通案件處理辦法第20條，並準用刑法第
        16條但書及同法第59條酌減之規定，撤銷原處分，並就
        應科之罰鍰予以適度減輕。
二、抗告意旨略以：
（一）、按公路監理機關核發之駕照上載明有效日期，駕駛即應
        注意駕照有效期間並依規定辦理駕照換發。有關臺北市
        監理處寄發之駕駛執照到期換照通知單，係為便民性之
        服務措施，以提醒駕駛人按期換照，並非法定之必要程
        序，亦即駕照到期前之換發駕照並不須帶換照通知單至
        公路監理機關，即可換照，合先敘明。又道路交通管理
        處罰條例立法意旨係為加強道路交通管理，維護交通秩
        序，確保交通安全。依道路交通安全規則第52條第1項
        明定: 汽車 (包括機車)駕駛執照自發照之日起每滿6年
        換發1次，汽車駕駛人應於有效期間滿前後1月內向公路
        監理機關申請換發新照。復依道路交通管理處罰條例第
        22條第1項第7款規定: 駕駛執照逾有效期間仍駕車，處
        新臺幣1,800元以上3,600元以下罰鍰，並禁止其駕駛，
        此係為防止駕駛執照逾期，駕車者虛報未帶駕照僅能按
        未帶駕照處以較低額罰鍰，並避免警察當場攔停辯識之
        不易。況駕照每6年換領已普遍深植成為一般人之習慣
        並有法之確信。
（二）、另依道路交通管理處罰條例第2條規定: 「道路交通管
        理、處罰，依本條例規定，本條例未規定者，依其他法
        律規定（即法律保留原則）」，既駕駛執照逾期需裁處
        新臺幣1,800元以上3,600元以上為法律明文規定，援引
        刑法第16條但書「減輕其刑」及第59條之「酌減其刑」
        似有不當及違反法律保留原則。又人民違反法律上之義
        務而應受行政罰之行為，法律無特別規定時，雖不以出
        於故意為必要，仍須以過失為其責任條件。但應受行政
        罰之行為，僅須違反禁止規定或作為義務，而不以發生
        損害或危險為其要件者，推定為有過失，本件裁定意旨
        亦認受處分人自應受「有過失」之不利推定，難以免責
        。而有關駕駛執照之「有效期間」係註記於駕駛執照之
        正面，受處分人既為執照之長期持有人，自不能諉為不
        知。倘任何人違反道路交通管理處罰條例之規定均推稱
        不知駕駛執照已逾期或其他之違規行為，當無法確保法
        律安定性、規範目的及造成交通管理之不易，準此，亦
        不違行政程序法第4條、第7條，第8條之意旨，綜上，
        依異議人所持中華民國交通部製發機車駕駛執照，於正
        面即明確記載「有效日期」為「94年5月14日」，縱異
        議人未收到換照通知，非出於故意，然其未依規定自行
        前往換照自有過失，尚難以未收到換照之通知據為免責
        之理由，故本件仍應依原處分，裁處異議人罰鍰1,800
        元。
三、按「駕駛執照逾有效期間仍駕車者，處新台幣1,800元以上
    、3,600元以下罰鍰」、「前項第7款之駕駛執照並應扣繳之
    」，道路交通管理處罰條例第22條第1項第7款、第2項定有
    明文。
四、經查：
（一）、本件受處分人甲○○於96年3月30日晚間8時47分，騎乘
        DUT-378號輕型機車在台北市○○路○段46號前，經警員
        臨檢查獲持逾期之駕駛執照駕車，經舉發後由裁決機關
        依違反道路交通管理處罰條例第22條第1項第6款規定，
        科處罰鍰新台幣1,800元，受處分人不服，聲明異議後
        ，經原審法院以前揭理由裁定撤銷原處分，並更處裁罰
        600元。然法院雖得就原處分之「違法」及「不當」之
        處為司法審查，其就行政處分之「不當」，應有其審查
        界線，意即司法機關僅得就行政機所作成之裁量處分有
        裁量逾越、裁量怠惰、裁量濫用等裁量瑕疵情形時為撤
        銷，原審裁定認原處分機關僅為單純通知，未依一般法
        定送達程序，程序有其瑕疵而有「不當」之處，惟依據
        道路交通管理處罰條例，並未課以主管機關通知定期換
        照之法定義務及程序，原處分機關基於行政便利及便民
        ，於駕駛執照到期前寄發換照通知單提醒駕駛人按期換
        照，受處分人逾期未為換照，原處分機關再依其違規情
        形為裁罰，並無違法或有上述裁量逾越、裁量怠惰、裁
        量濫用等裁量瑕疵之處，原審所憑即有不妥。
（二）、按道路交通安全規則第52條第1項明定: 「汽車 (包括
        機車)駕駛執照自發照之日起每滿6年換發1次，汽車駕
        駛人應於有效期間滿前後1月內向公路監理機關申請換
        發新照。」又駕駛執照之「有效期間」係註記於駕駛執
        照之正面，受處分人既為執照之長期持有人，卻諉為不
        知駕駛執照已逾有效期間，顯屬過失，受處分人縱未知
        悉違反上述規定之法律效果，亦與受處分人是否因違規
        而應受處罰無涉，原審此部分亦有不當之處。
（三）、原審裁定援引道路交通管理處罰條例第2條準用刑法第
        16條但書「減輕其刑」及第59條「酌減其刑」，然道路
        交通管理處罰條例第2條規定：「道路交通管理、處罰
        ，依本條例規定；本條例未規定者，依其他法律規定」
        ，而交通案件本屬行政事件，應優先準用較為相近之行
        政罰法，行政罰法第8條雖規定：「不得因不知法律而
        免除行政處罰責任。但按其情節，得減輕或免除其處罰
        」。惟受處分人應注意駕駛執照已逾有效期間卻為過失
        而不知已如上述，又駕照有一定期限，逾期須換領已普
        遍深植成為一般大眾之習慣並有法之確信，受處分人應
        無得減輕處罰之理。再查行政罰法第18條第1項規定：
        「裁處罰鍰，應審酌違反行政法上義務行為應受責難程
        度、所生影響及因違反行政法上義務所得之利益，並得
        考量受處罰者之資力。」是行政機關為上述考量後，於
        法定範圍內以道路交通管理處罰條例第22條之最輕裁罰
        數額，處以新台幣1,800元並扣繳其駕駛執照，洵無不
        當。
五、綜上，原審裁定依道路交通案件處理辦法第20條，並準用刑
    法第16條但書及同法第59條酌減之規定，撤銷原處分並就應
    科之罰鍰予以減輕，尚有未當，抗告意旨指摘原裁定不當，
    非無理由，應由本院撤銷，改諭知異議駁回。
據上論結，應依道路交通案件處理辦法第26條、刑事訴訟法第41
3條後段，裁定如主文。
中    華    民    國    97    年    1     月    8     日
                  刑事第七庭審判長法  官  黃麗生
                                  法  官  黃國忠
                                  法  官  江國華
以上正本證明與原本無異。
不得再抗告。
                                  書記官  陳玉嬋
中    華    民    國    97    年    1     月    9     日


司法院資訊處製作；財團法人民間司法改革基金會備份。
